【裁判字號】    90,上訴,3914
【裁判日期】    901231
【裁判案由】    違反商業會計法等
【裁判全文】
臺灣高等法院刑事判決                            九十年度上訴字第三九一四號
    上  訴  人
    即  被  告  丙○○
右上訴人即被告因違反商業會計法等案件，不服臺灣新竹地方法院八十九年度訴字第
三四三號，中華民國九十年十月十九日第一審判決 (起訴案號：臺灣新竹地方法院檢
察署八十九年度偵字第五００號)提起上訴，本院判決如左：
    主  文
上訴駁回。
    事實及理由
一、本案經本院審理結果，認第一審以上訴人即被告丙○○入原審判決事實欄一所載
    ，所為上開逃漏稅捐犯行，係犯稅捐稽徵法第四十七條第三款、第四十一條之罪
    。原審判決事實欄二部分所為，係犯商業會計法第七十一條第一款之製作不實會
    計憑證罪。查被告行為後，刑法第四十一條已於九十年一月四日修正為「犯最重
    本刑為五年以下有期徒刑以下之刑之罪，而受六個月以下有期徒刑或拘役之宣告
    ，因身體、教育、職業、家庭之關係或其他正當事由，執行顯有困難者，得以一
    元以上三元以下折算一日，易科罰金。但確因不執行所宣告之刑，難收矯正之效
    或難以維持法秩序者，不在此限。」「併合處罰之數罪，均有前項情形，其應執
    行之刑逾六月者，亦同。」並於同年月十日公佈施行，於同年月十二日生效，比
    較新舊法之規定，以變更後之新法對被告有利，依刑法第二條第一項前段之規定
    ，自應適用裁判時之新法，並諭知易科罰金之折算標準，以資懲儆。原審基此，
    分別判處被告商業登記法規定之商業負責人，為納稅義務人以詐術逃漏稅捐，處
    有期徒刑貳月，並諭知易科罰金之折算標準；又商業負責人，以明知不實之事項
    ，而填製會計憑證，處有期徒刑貳月，並諭知易科罰金之折算標準。並定其應執
    行之刑為有期徒刑月，且諭知易科罰金折算之標準為三百元折算一日。公訴意
    旨另以：被告虛列上開八十四年度乙○○在其公司領薪十九萬二千元，並偽造不
    實之扣繳憑單據以向稅捐稽徵機關申報八十四年度營利綜合所得稅，藉以逃漏稅
    捐，足生損害於稅捐稽徵機關之稅捐稽徵之正確性（即事實欄二部分），因認被
    告另涉有違反稅捐稽徵法第四十一條（第四十七條第三款）之罪嫌。然查：眾合
    助公司八十四年度營利事業所得稅係依同業利潤標準純益率核定，故核無逃漏稅
    額，此亦經證人即竹東稽徵所稅務員紀淑美於原審訊問時證述明確，並有其所提
    供之經財政部臺灣省北區國稅局竹東稽徵所核計在案之九十年四月十八日、九十
    年五月三日北區國稅竹東審第00000000、９００００８５７號函在卷可
    查（見原審卷宗第一百四十七頁以下及第一百七十六頁以下）；而稅捐稽徵法第
    四十一條詐術逃漏稅捐係結果犯，須有逃漏稅捐之結果始克成罪，眾合助公司既
    無逃漏營利事業所得稅之情形，亦難認被告涉有稅捐稽徵法第四十一條、第四十
    七條第三款之罪嫌，惟公訴人認為被告此部分之罪嫌，與前開論罪科刑之明知不
    實之事項，而填製會計憑證罪間，有方法結果之牽連關係，屬裁判上一罪，爰不
    另為無罪之諭知。認事用法及量刑均無不當，應予維持，並引用第一審判決書記
    載之事實、證據及理由。
二、被告上訴意旨：否認有前揭犯行，並辯稱其確實有僱用丁○○、甲○○、乙○○
    工作云云。然查被告上揭犯行，已經告訴人即被害人丁○○、乙○○指述在卷（
    見臺灣新竹地方法院八十九年度偵字第五００號偵查卷宗第三十九頁、原審卷宗
    第一百零二頁以下、原審卷宗第二十二頁以下）；而丁○○指訴八十三年間因麻
    藥案欲躲避該案之執行遂未在外做事等情，經原審調閱丁○○之前科紀錄表互核
    亦相符合（有該紀錄表一份在卷可證，見原審卷宗第十一頁以下），而乙○○於
    八十四年度在台中市健新水電工程有限公司工作之事實，亦有其提出之在職證明
    書影本一紙在卷可證（見前述偵查卷宗第二十二頁）。而被害人甲○○確未在眾
    合助公司工作之事實，亦有基隆市仁愛之家之函及公務電話紀錄各一紙附卷可查
    （見原審卷宗第九十八頁、第一百零九頁）。此外，復有扣繳憑單影本三紙、檢
    舉書二份（丁○○、乙○○）、北區國稅局綜合所得稅核定通知書、竹東稽徵所
    八十九年一月十七日北區國稅竹東審第８９０００１０５號函文及檢附之營利事
    業所得稅結算申報書影本二件附卷可查。被害人丁○○、乙○○確未曾在眾合助
    公司工作，已如前述，而被害人甲○○雖已於八十八年二月十五日死亡而無法傳
    訊到庭，然依據前開基隆市仁愛之家之函及公務電話紀錄可知，甲○○於八十二
    年間住進仁愛之家時即已截肢並領有殘障手冊，而眾合助公司係從事營造業之公
    司，則甲○○能否於截肢之情形下尚能從事具有危險性及繁重性之營造業工程工
    地工作已有問題？而被告雖舉證人周錦益並到庭證稱有在六年前左右和甲○○到
    台北市車站附近的大樓去作整理清潔工作等等（見原審卷宗第七十六頁），然證
    人既與甲○○一同在被告之工地工作，則何以只有甲○○有薪資扣繳憑單，於眾
    合助公司之申報資料卻不見證人之扣繳憑單（證人亦證稱並未報稅），足見證人
    周錦益所證與事實已有出入，參以證人周錦益稱是於開庭前二星期前被告來找我
    說以前跟他作事要我來作證等等，一來與被告前開陳稱工人是工頭鄭政雄找的我
    都不認識已有所矛盾，再則被告是否事先就相關事項要證人配合被告之說詞亦堪
    質疑，是該證人之證詞尚不能據為有利被告之認定。綜上，被告上訴空言否認犯
    罪，並稱原審量刑過重，為無理由，應予駁回。
三、至併案審理部分即臺灣板橋地方法院檢察署九十年度偵字第一九五九四號（含八
    十九年度偵字第一一九四四號）：認被告丙○○係以偽造內容不實薪（工）資表
    ，再將上開資料交付上游廠商之另一納稅義人顏清志，而填製於業務上作成之員
    工各類所得扣繳暨免扣繳憑單，並據以制作八十二年度營利事業所得稅結算申報
    書，以此不正當方法逃漏營業稅外，足以生損害於薪資表所列之人及稅捐稽徵機
    關徵稅之正確性，因認被告涉有逃漏稅捐（營業稅）之犯行等等。經查：
（一）本件被告被起訴之犯罪事實中並無被告以偽造內容不實之薪資表據以填製扣繳
      憑單，並據以製作營利事業所得稅結算申報書，亦無證據證明被告於製作八十
      三年度、八十四年度扣繳憑單前，有偽刻各該人之印章，並將該偽造之印章加
      蓋於薪（工）資表上之事實，是公訴人併辦部分認被告有偽造內容不實之薪（
      工）資表部分與本院科處判刑部分是否有連續犯之情已有疑問？
（二）再本件被告所涉係逃漏營利事業所得稅，而併辦部分係認被告另涉犯逃漏營業
      稅，其所涉逃漏稅捐之性質亦有所不同；又併辦部分之犯罪時間與本件被告所
      犯之時間亦分別有一年、二年之間隔，是否與連續犯之情相符亦有問題？
（三）而稅捐稽徵法第四十七條之規定，係將納稅義務人之公司、商業登記法規定之
      商業負責人等之責任，基於刑事政策之考慮，於其應處徒刑範圍，轉嫁於公司
      之負責人、民法或其他法律規定對外代表法人之董事或理事、商業登記法規定
      之商業負責人、其他非法人團體之代表人或管理人，故於此情形而受罰之上列
      人員，乃屬於「代罰」，其既非逃漏稅捐之納稅義務人，當無所謂基於概括犯
      意逃漏稅捐，而法人（公司）、商業、非法人團體等既不具有犯罪能力，自亦
      無犯意可言，其於稅捐稽徵法充其量僅係受罰主體，尤無所謂概括犯意之存在
      （最高法院八十一年度第三次刑事庭會議（四）決議意旨參照），已如上述。
      則併辦部分與本院被告判刑部分更無裁判上一罪之連續犯關係。
（四）綜上，是認公訴人併案審理部分自與本件無成立連續犯之裁判上一罪關係，是
      併案審理部分本院不得併予審酌，就此部分自應退回檢察官另行為適法之處理
      。原審於判決理由五中詳細敘明針對此一併案部分不得併予審理之理由，檢察
      官置之不理，猶再度向本院請求併案審理，顯有可議，併此敘明。
四、據上論結，應依刑事訴訟法第三百七十三條、第三百六十八條，判決如主文。
本案經檢察官郭文東到庭執行職務。
中    華    民    國     九十     年     十二      月      三十一      日
                            台灣高等法院刑事第九庭
                                    審判長法  官  李  文  成
                                          法  官  官  有  明
  法  官  周  盈  文
右正本證明與原本無異。
如不服本判決應於收受送達後十日內向本院提出上訴書狀，其未敘述上訴之理由者並
得於提起上訴後十日內向本院補提理由書（均須按他造當事人之人數附繕本）。
                                          書記官  余  姿  慧
中      華      民      國    九十      年     十二     月     三十一   日
附錄：本案論罪科刑法條全文
修正前商業會計法第六十六條第一款
商業負責人、主辦及經辦會計人員或依法受託代他人處理會計事務之人員有左列情事
之一者，處五年以下有期徒刑、拘役或一萬元以下罰金：
一、以明知為不實之事項，而填製會計憑證或記入帳冊者。
稅捐稽徵法第四十七條第三款：
本法關於納稅義務人、扣繳義務人及代徵人應處徒刑之規定，於左列之人適用之：
一、公司法規定之公司負責人。
二、民法或其他法律規定對外代表法人之董事或理事。
三、商業登記法規定之商業負責人。
四、其他非法人團體之代表人或管理人。
稅捐稽徵法第四十一條：
納稅義務人以詐術或其他不正當方法逃漏稅者，處五年以下有期徒刑、拘役或科或併
科一千元以下罰金。
商業會計法第七十一條第一款
商業負責人、主辦及經辦會計人員或依法受託代他人處理會計事務之人員有左列情事
之一者，處五年以下有期徒刑、拘役或科或併科新台幣十五萬元以下罰金：
一、以明知為不實之事項，而填製會計憑證或記入帳冊者。


司法院資訊處製作；財團法人民間司法改革基金會備份。
